臺灣板橋地方法院刑事判決　　　　　　 100年度易字第3522號
公　訴　人　臺灣板橋地方法院檢察署檢察官
被　　　告　楊順傑
選任辯護人　賴錫卿律師
被　　　告　楊順棋
上列被告等因重利案件，經檢察官提起公訴（100 年度偵字第34
1 號），被告等於準備程序進行中就被訴事實均為有罪之陳述，
經詢問當事人意見，並告知簡式審判程序之旨，改依簡式審判程
序審理，並判決如下：
    主      文
楊順傑犯重利罪，處有期徒刑肆月，如易科罰金，以新臺幣壹仟
元折算壹日。
楊順棋犯重利罪，處拘役肆拾日，如易科罰金，以新臺幣壹仟元
折算壹日。
    事      實
一、楊順傑前於民國99年間，因重利案件，經本院以99年度簡字
    第4210號判處有期徒刑6 月確定（於本案未構成累犯）。詎
    猶不知悔改，其與楊順棋均自98年11月1 日起任職於址設臺
    北縣新莊市（現已改制為新北市新莊區，以下同）中港路29
    8 號復華當舖，擔任員工職務，負責辦理客戶向當舖借款事
    宜。其等於99年5 月4 日在上址當鋪內，共同基於重利之犯
    意聯絡，乘林哲毅需款孔急之際，借款新臺幣（下同）50,0
    00元與林哲毅，約定每月利息4%，另需收取5%倉棧費。林哲
    毅原應將其所有之車牌號碼281-ERK 號重型機車質押在該當
    舖，惟林哲毅為使用上開機車，遂央求由其友人林鈺峰簽發
    本票擔任保證人。楊順傑與楊順棋均明知林哲毅並未將上開
    機車質押於當鋪，竟僅收取林哲毅前開車輛之行照，並由林
    哲毅簽署汽車買賣合約書、車輛取回同意書、取款憑證、押
    當車輛借用切結書、自願書、切結書、同意書、委託切結書
    等文件，及由林鈺峰簽立本票以為擔保，即將上開車輛交由
    林哲毅自由使用。嗣林哲毅於99年6 月間某日，前往上址當
    舖，繳交4,500 元利息（相當於按週年利率108%計算之利息
    ），楊順傑、楊順棋因而取得與原本顯不相當之重利。復因
    林哲毅在清償第一個月4,500 元之利息後，即未能再按期清
    償債務，楊順祺、楊順傑即於99年8 月4 日轉向林鈺峰催討
    林哲毅積欠之債務（楊順傑、楊順棋涉犯剝奪他人行動自由
    、強制罪嫌部分，另經臺灣板橋地方法院檢察署檢察官為不
    起訴處分）。嗣因林鈺峰無力負擔而報警處理，始悉上情。
二、案經林鈺峰訴由臺北縣政府（現以改制為新北市政府）警察
    局板橋分局移請臺灣板橋地方法院檢察署檢察官偵查起訴。
    理      由
一、本案被告楊順傑、楊順棋所犯均係死刑、無期徒刑、最輕本
    刑為3 年以上有期徒刑以外之罪，亦均非高等法院管轄之第
    一審案件。其等於準備程序進行中，就前揭被訴事實均為有
    罪之陳述，經告知簡式審判程序之旨，並聽取其等與公訴人
    之意見後，本院認無不得或不宜改依簡式審判程序進行之情
    事，依刑事訴訟法第273 條之1 第1 項、第284 條之1 規定
    ，裁定本案行簡式審判程序，合先敘明。
二、上揭事實，業據被告等於本院審理時坦承不諱，核與證人即
    告訴人林鈺峰於警詢及偵訊時證述之情節相符，並有商業登
    記基本資料、本票、復華當舖當票、收當物品登記簿、林哲
    毅所有車牌號碼281-ERK 號重型機車行照、汽車買賣合約書
    、車輛取回同意書、取款憑證、押當車輛借用切結書、自願
    書、切結書、同意書及委託切結書各1 份附卷可資佐證。足
    徵被告等上開任意性之自白與事實相符，應堪採信。次按當
    舖業，指依法申請許可，專以經營質當為業之公司或商號，
    而質當，係指持當人以動產為擔保，並交付於當舖業，向其
    借款、支付利息之行為。再質當之利息，年利率最高不得超
    過48 %，當舖業者收取之倉棧費，不得超過收當金額5%，99
    年12月29日修正前當舖業法第3 條第1 款、第4 款、第11條
    第2 項、第20條第2 項分別定有明文。查本案被告等任職於
    復華當舖，雖以當舖業為登記營業項目，然林哲毅於辦理機
    車借款時，並未將車輛交付當舖作為質當物，仍繼續留用原
    車，並無支付倉棧費之必要。另按刑法所規定之重利罪，係
    以乘人急迫、輕率或無經驗，貸以金錢或其他物品而取得與
    原本顯不相當之重利為構成要件；是所取得之利息，是否與
    原本顯不相當，應就本金、利率、時間核算並審酌當地經濟
    狀況，比較社會上一般債務之利息，是否顯有特殊之超額以
    決定之（最高法院93年度臺上字第509 號判決意旨參照）。
    是當舖業者如依前開當舖業管理規則、當舖業法之規定收當
    財物，並依前開規定收取利息及費用，縱收取之利息較一般
    民間借款利率為高，因屬依法令之行為，而得阻卻違法。惟
    如當舖業者僅係以當舖名義對外放款，而實際上並未依當舖
    業法之規定收受持當人交付之動產，或收受他人典當之動產
    ，而不依法律之規定收取利息、費用，則其貸與他人金錢收
    取利息，即與一般錢莊無異，該部分收取利息，如與原本顯
    不相當者，即該當於刑法重利罪，不得謂係依法令之行為而
    阻卻違法。被告等雖以復華當舖為名貸與款項，惟其等實際
    上並未由借款人林哲毅交付汽車等情，已如上述，顯非屬當
    舖業「質借典當」之行為，自無從依當舖業法之規定主張得
    收取倉棧費5 % 之餘地，且借款人未交付持當物，被告等未
    現實占有收當物之情況下，自毋須負擔收當物之倉儲與承擔
    失竊之風險，何來倉棧費之可言。易言之，被告等假借當舖
    收取倉棧費之名，按借款金額加收借款金額5 % 之費用，因
    屬收取借款人為借款而支付之對價，自應計入利息，而被告
    等借款與林哲毅，實際收取之月息為4,500 元，換算年息計
    算後即為108 % ，其等所收取之利息與原本顯不相當。綜上
    ，本案事證明確，被告等重利犯行均堪以認定，俱應依法論
    科。
三、核被告等所為，均係犯刑法第344 條之重利罪。被告等就上
    開犯行，有犯意之聯絡及行為之分擔，皆為共同正犯。另被
    告楊順傑前於99年間，因重利案件，經本院以99年度簡字第
    4210號判處有期徒刑6 月確定，於100 年8 月11日易科罰金
    執行完畢等情，固有臺灣高等法院被告前案紀錄表在卷可查
    。然被告並非於上開徒刑執行完畢後5 年內故意再犯本案有
    期徒刑以上之罪，自無從依刑法第47條第1 項規定加重其刑
    。檢察官起訴書認就被告楊順傑部分應論以累犯，應有誤會
    。爰審酌被告等受僱於復華當舖，竟乘人急迫，貸放金錢，
    取得與原本顯不相當之重利，謀取暴利，危害金融秩序，應
    予非難，兼衡被告楊順傑前於99年間，甫因重利案件，經法
    院論罪科刑，猶不知悔改，再為本案犯行，業如前述，惡性
    非輕，惟被告等犯罪後均坦承犯行，態度尚稱良好，且已與
    告訴人達成和解，取得告訴人之原諒，暨斟酌其等犯罪之動
    機、目的、手段、涉案情節及智識程度等一切情狀，分別量
    處如主文所示之刑，並均諭知易科罰金之折算標準，資為懲
    儆。
據上論斷，應依刑事訴訟法第273 條之1 第1 項、第299 條第1
項前段，刑法第28條、第344 條、第41條第1 項前段，刑法施行
法第1 條之1 ，判決如主文。
本案經檢察官黃孟珊到庭執行職務。
中    華    民    國   100    年    12    月    27    日
                  刑事第十三庭  法  官  謝梨敏
上列正本證明與原本無異。
如不服本判決，應於判決送達後10日內敘明上訴理由，向本院提
出上訴狀 (應附繕本) ，上訴於臺灣高等法院。其未敘述上訴理
由者，應於上訴期間屆滿後20日內向本院補提理由書「切勿逕送
上級法院」。
                                書記官  林怡君
中    華    民    國   100    年    12    月    27    日
附錄本案論罪科刑法條全文：
中華民國刑法第344條
乘他人急迫、輕率或無經驗貸以金錢或其他物品，而取得與原本
顯不相當之重利者，處1 年以下有期徒刑、拘役或科或併科1000
元以下罰金。